【裁判字號】    97,易,1135
【裁判日期】    980709
【裁判案由】    誹謗
【裁判全文】
臺灣臺中地方法院刑事判決              97年度易字第1135號
公  訴  人  臺灣臺中地方法院檢察署檢察官
被      告  丁○○
選任辯護人  劉佳田律師
上列被告因誹謗案件，經檢察官提起公訴（97年度偵字第4648號）
，本院判決如下：
    主    文
丁○○犯散布文字誹謗罪，處拘役伍拾伍日，如易科罰金，以新
臺幣壹仟元折算壹日。
    犯罪事實
一、丁○○為國立臺中技術學院教授，戊○○則為該校助理教授
    。詎丁○○因不滿戊○○之父魏立堅所擔任名譽社長之「新
    華報導」雜誌，曾於96年9 月、10月間，對該校及丁○○為
    相關評論報導，竟基於意圖散布於眾之犯意，於96年10月19
    日，以該校電子郵件系統，將標題為「丁○○的申告-1 」
    之電子郵件，寄發予該校約30、40位教師及教育部長信箱予
    教育部官員，以文字內容指稱：「‧‧‧‧而本校人事室在
    96.7.17 校教評會的提案表格內戊○○的資格只書寫碩士學
    位，並以講師聘任之，唯表決後才傳閱戊○○的博士通過通
    知！故意誤導投票（雖然其博士學位不為教育部所承認，但
    仍可利用教育部所新開放的，助理教授由學校自審之方便門
    ！）而今學校人事室網頁註記的是戊○○講師（違反96.5.
    23公告）。財金系、人事室及校長室的某些人的聯合圖利特
    定人士，此舉是否有偽造文書之嫌？如此違反行政程序的聘
    任還能有效嗎？如此膽大妄為的作為卻是享盡好處而不用負
    任何責任嗎？」等不實內容，以指摘、傳述戊○○之博士學
    歷不為教育部承認，並影射戊○○獲聘該校助理教授非經過
    合法程序取得等足以詆毀戊○○名譽之事。
二、案經戊○○告訴臺灣臺中地方法院檢察署檢察官偵查起訴。
    理    由
壹、證據能力方面：
    按「被告以外之人於審判外之陳述，雖不符前4 條（指刑事
    訴訟法第159 條之1 至第159 條之4） 之規定，而經當事人
    於審判程序同意作為證據，法院審酌該言詞陳述或書面陳述
    作成之情況，認為適當者，亦得為證據」，又「當事人、代
    理人或辯護人於法院調查證據時，知有第159 條第1項 不得
    為證據之情形，而未於言詞辯論終結前聲明異議，視為有前
    項之同意」，刑事訴訟法第159 條之5 第1 項、第2項 亦有
    明文。本件被告丁○○就本判決所引用證據之證據能力，均
    未於言詞辯論終結前聲明異議，自視為同意，合先敘明。
貳、實體方面：
一、訊據被告丁○○固不否認寄送上開內容之電子郵件予同校教
    師及教育部官員之事，惟矢口否認有何加重誹謗犯行，辯稱
    ：伊所寫的事情都是事實並可受公評之事，伊所說告訴人之
    學歷不為教育部所承認，是一種通俗的說法云云，經查：
(一)被告於96年10月19日，以該校電子郵件系統，將標題為「丁
    ○○的申告-1」之電子郵件，寄發予該校約30、40位教師及
    教育部長信箱予教育部官員，該電子郵件內容為：「‧‧‧
    ‧而本校人事室在96.7.17 校教評會的提案表格內戊○○的
    資格只書寫碩士學位，並以講師聘任之，唯表決後才傳閱戊
    ○○的博士通過通知！故意誤導投票（雖然其博士學位不為
    教育部所承認，但仍可利用教育部所新開放的，助理教授由
    學校自審之方便門！）而今學校人事室網頁註記的是戊○○
    講師（違反96.5.23 公告）。財金系、人事室及校長室的某
    些人的聯合圖利特定人士，此舉是否有偽造文書之嫌？如此
    違反行政程序的聘任還能有效嗎？如此膽大妄為的作為卻是
    享盡好處而不用負任何責任嗎？」等情事，業經被告自承不
    諱，且有上開電子郵件影本在卷可參（他字卷第6 至11頁）
    ，故此部分事實應足認定。
(二)被告丁○○雖以前開情詞置辯，然觀之告訴人戊○○申請國
    立臺中技術學院教職時，係以博士學位應徵該校財務金融系
    之助理教授，有國立臺中技術學院擬聘專任教師申請表在卷
    可參（本院卷第69頁），惟因當時告訴人尚未及取得美國阿
    格西大學（Argosy University） 所頒發之畢業證書，僅附
    上美國阿格西大學博士學位通過通知函、成績證明影本、入
    出國日期證明書、美國南加州大學碩士證書、國立臺灣大學
    學士學位證書，嗣後該校教師評審委員會於96年7 月17日上
    午10時所召開之95學年度教師評審委員會第5 次會議中，遂
    決議以講師聘任，惟附加條件若其博士證書及時頒發，自教
    育部審定日改聘助理教授，亦有美國阿格西大學博士學位通
    過通知函、成績證明影本、入出國日期證明書、美國南加州
    大學碩士證書國立臺灣大學學士學位證書、國立臺中技術學
    院之95學年度教師評審委員會第5 次會議紀錄附卷可佐（本
    院卷第64至第66頁、第79至92頁）。就此，雖證人丙○○於
    本院審理中證述：其有參與該校95學年度教師評審委員會第
    5次會議，並參與表決聘任戊○○講師的投票，但其已不太
    記得當日是否有人在表決前後，提出附帶條件的提案來作成
    表決，其只記得有投過一次票等語（本院卷第135頁正面至
    第136頁背面），是依證人丙○○所述，對於上開決議附帶
    保留部分其已無詳細記憶。惟證人甲○○即該校人事室專員
    於本院審理中證述此部分係經過討論後表決等語（本院卷第
    138頁背面），且該校95學年度教師評審委員會第5次會議紀
    錄亦為如是記載，足認此部分附帶條件之決議應是經過與會
    老師表決而作成之決議結果，被告並未出席參加該次教師評
    議委員會會議即憑空猜測上開決議過程，其所為上開辯解，
    並無足採。又告訴人於臺中技術學院之助理教授聘任案，後
    亦經教育部通知得以臨時學位證明書送審，最後並以文憑送
    審審定通過，其助理教授年資追溯自96年8月起算，國立臺
    中技術學院於96年12月18日發文通知告訴人自96年8月1日起
    聘為助理教授，亦有教育部96年9月19日台學審字第
    0960143051號函、教育部96年12月5日台學審字第09601867
    27號函附之教育部學術審議委員會第27屆常務委員會第06次
    會議紀錄、國立臺中技術學院96年12月18日中技人字第0960
    012262號函存卷可參（本院卷第57頁、第49頁正面、背面、
    第179之1頁），益徵該校聘任告訴人經聘任為國立臺中技術
    學院助理教授過程無不符合相關規定，被告就此於上開電子
    郵件中載述：「‧‧‧‧財金系、人事室及校長室的某些人
    的聯合圖利特定人士，此舉是否有偽造文書之嫌？如此違反
    行政程序的聘任還能有效嗎？如此膽大妄為的作為卻是享盡
    好處而不用負任何責任嗎？」，其意指告訴人經聘任為該校
    助理之過程係經圖利而違反行政程序，自屬與事實相違而損
    及告訴人名譽。
(三)再者，告訴人所取得之美國阿格西大學橙縣分校（Argosy
    University Orange Counry Campus） 係列入教育部外國大
    學參考名冊，惟如以該校學歷送審教師資格，仍須依大學辦
    理國外學歷採認辦法辦理，但依教育部學術審議委員會95年
    10 月2日召開第26屆常務委員第9 次會議紀錄，決議略以：
    嗣後持美國阿格西大學橙縣校區商學博士送審助理教授資格
    者，均需以學位論文、專門著作或作品審查認定，有教育部
    98 年3月25日台學審字第0980043213號函附卷可稽（本院卷
    第182 頁）。另依教育人員任用條例，關於國外學歷認定原
    則，認定原則分為5 項，其中美國阿格西大學橙縣分校係列
    於第3 項之比照專門著作審查者，而非第5 項之不予認定之
    學位，亦有教育人員任用條例在卷可參（本院卷第171 至第
    176 頁），可見告訴人所持之美國阿格西大學橙縣分校商學
    博士學位並非教育部不予認定之學歷，而係除審查其博士學
    歷外，再由學校增加論文外審層級或增加審查人員方式審查
    ，而以被告於國立臺中技術學院擔任教師多年，並曾任該校
    教師評審委員會委員（本院卷第195 頁背面），足認被告對
    於上開比照專門著作審查與不予認定之學位之間差異，應有
    所悉，詎其仍在其所寄送之電子郵件中傳述告訴人所取得之
    博士學位不為教育部所承認之不實資訊，且易使讀取該封郵
    件者，對同為大學教師之告訴人學術威信起疑，自已貶抑告
    訴人之名譽無疑。另證人甲○○於本院審理中證述：告訴人
    之例，因教育部不承認其學歷，最後核定著作送審通過等語
    （本院卷第139 頁），其對告訴人取得學歷之陳述與上開教
    育部相關規定並不盡一致，其此部分證述尚屬速斷而乏精確
    ，自難以採信。
(四)按憲法第11條固規定人民有言論自由權，且此項基本人權之
    保障乃現代自由開放社會之基礎，國家應給予最大限度之維
    護，俾其實現自我、溝通意見、追求真理及監督各種政治或
    社會活動之功能得以發揮。惟言論自由之行使難免可能侵害
    他人之名譽，故為兼顧對個人名譽、隱私及公共利益之保護
    ，非不得對言論自由依其傳播方式為合理之限制，以平衡個
    人名譽之保護。同樣地，新聞自由固為憲法所保障之權利，
    新聞自由權之行使須以法律容許之範圍為限，如踰越法律之
    規範，仍應負法律上之責任。因之，如何在言論自由及新聞
    自由保障與限制之間，尋找出適當之平衡點即顯得至為重要
    。而刑法第310 條第1 項及第2 項誹謗罪，係保護個人法益
    而設，為防止妨礙他人之自由權利所必要，符合憲法第23條
    規定之意旨，同條第3 項前段規定「對於所誹謗之事，能證
    明其為真實者，不罰」，係針對言論內容與事實相符者之保
    障，並藉以限定刑罰權之範圍，非謂指摘或傳述誹謗事項之
    行為人，必須自行證明其言論內容確屬真實，始能免於刑責
    。惟行為人雖不能證明言論內容為真實，但依其所提證據資
    料，認為行為人有相當理由確信其為真實者，即不能以誹謗
    罪之刑責相繩，亦不得以此項規定免除檢察官或自訴人於訴
    訟程序中，依法應負行為人故意毀損他人名譽之舉證責任，
    或法院發現其為真實之義務（司法院大法官會議釋字第509
    號解釋參照）。準此，行為人須提出相當證據資料以供查證
    ，且該等證據資料必須「足以證明行為人有相當理由確信誹
    謗內容為真實」，始能享有免責不罰之結果。是刑法第310
    條第3 項意旨，既僅在減輕被告證明其言論為真實之舉證責
    任，被告仍須提出證據，證明有理由確信其所為言論為真實
    ，否則仍構成誹謗罪。換言之，行為人就其發表之言論所憑
    之證據資料，至少「應有相當理由確信其為真實，且應提出
    證據資料說明依何理由確信所發表言論內容為真實」，而非
    空言其發表之言論有所依據，否則仍有可能構成誹謗罪。倘
    無相當理由確信為真實，只憑主觀判斷而杜撰或誇大事實而
    達於以言詞誹謗他人名譽之程度，自非不得律以誹謗罪責。
    故本件被告若經認定確已具有公訴人所指之傳布言論於眾之
    行為，進而即應由被告就「其有相當理由確信為真實」一事
    證明之，方可認被告未具有「誹謗之故意」。其次，司法院
    大法官會議釋字第509 號解釋本此意旨，認為國家對言論自
    由應給予最大限度之維護，故為「行為人雖不能證明言論內
    容為真實，但依其所提證據資料，認為行為人有相當理由確
    信其為真實者，即不能以誹謗罪之刑責相繩」之闡釋，而刑
    法於第311 條將特定情形免除於刑法罪責之外，亦係本此相
    同之旨趣所為之規定，是以對於誹謗罪阻卻刑罰之標準，應
    從寬採取「合理評論原則」及「實際惡意」原則。所謂「實
    際惡意」原則在應用上，係謂「表意人對於具體事實有合理
    之懷疑或推理」，而依其個人主觀之價值判斷，公平合理地
    提出主觀之評論意見，且非以損害他人名譽為惟一之目的者
    ，不問其評論之事實是否真實，始可推定表意人係出於善意
    ，得免去刑責之處罰。反之，苟表意人對於具體事實之評論
    已逾合理範圍，而達貶損他人名譽之程度，自非不得以妨害
    名譽罪相繩（最高法院93年度臺非字第162 號刑事判決要旨
    供參）。查本件被告若對該校聘用告訴人之程序有所質疑，
    當非不得依合法管道提出檢舉，然其在尚未詳為查證之前，
    即恣意發送電子郵件指述告訴人所取得之博士學位不為教育
    部所承認，並質疑該校圖利告訴人，意指告訴人非利用合法
    程序取得助理教授教職，其所提出質疑之方式及表達內容，
    已非公平合理地提出主觀之評論意見而逾越合理評論範圍，
    再依被告在該校之資歷，其對於助理教授聘任相關程序，亦
    無不知情形，足認其主觀上無善意免責之適用。基上所述，
    被告對其所傳述之內容，無法提出相當證據資料證明為真實
    ，或就其發表之言論所憑之證據資料，有相當理由確信其誹
    謗內容為真實，而空言或憑其主觀認定其發表之言論有所依
    據。揆諸前開之說明，被告應被視為具有實質惡意，自亦無
    刑法第310 第3 項前段免責不罰規定適用之餘地。被告所辯
    並不足採，其犯行堪予認定。
二、核被告所為，係犯刑法第310 條第2 項之加重誹謗罪。爰審
    酌被告為作育英才之大學教師，其所發表之言論舉足輕重，
    自較一般人所傳述者更為旁人所信，對於己所發表之言論本
    應更加審慎，詎其對所傳述之事未經查證為真實之事前，散
    發不實之電子郵件予同校教師及教育部官員，貶損甫擔任同
    校教師之告訴人名譽，其傳述之內容對被害人之名譽傷害自
    屬非輕，及被告之犯罪動機、目的、手段、智識程度，且被
    告犯後未能與告訴人和解，未賠償告訴人之損害暨其犯後態
    度亦無悔意等一切情狀，量處如主文所示之刑，並諭知易科
    罰金之折算標準。
據上論斷，應依刑事訴訟法第299 條第1 項前段，刑法第310 條
第2 項、第41條第1 項前段，刑法施行法第1 之1 第1 項、第2
項前段，判決如主文。
本案經檢察官乙○○到庭執行職務。
中    華    民    國    98    年    7    月    9    日
                  刑事第十庭    法  官  柯雅惠
以上正本證明與原本無異。
如不服本判決應於收受判決後10日內向本院提出上訴書狀，並應
敘述具體理由；其未敘述上訴理由者，應於上訴期間屆滿後20日
內向本院補提理由書（均須按他造當事人之人數附繕本）「切勿
逕送上級法院」。
                                書記官  鄭淑英
中    華    民    國    98    年    7    月    9    日
附錄：
中華民國刑法第310條（誹謗罪）
意圖散布於眾，而指摘或傳述足以毀損他人名譽之事者，為誹謗
罪，處1年以下有期徒刑、拘役或5百元以下罰金。
散布文字、圖畫犯前項之罪者，處2年以下有期徒刑、拘役或1千
元以下罰金。


司法院資訊處製作；財團法人民間司法改革基金會備份。
